臺灣花蓮地方法院民事判決
110年度訴字第286號
原      告  楊玉美  
訴訟代理人  俞建界律師(法扶律師)
原      告  邱春妹  

            邱玉蘭  

            邱清財  
            邱天來  
            邱俊雄  


兼  共  同
訴訟代理人  邱金郎  


            邱春芳  

被      告  邱鈺祥  

            邱玉美  
            邱鑫勇  
            邱玉琴  

共      同
訴訟代理人  陳昭文律師(法扶律師)
上列當事人間請求土地所有權移轉登記事件，本院於民國111年3
月15日言詞辯論終結，判決如下：
    主  文
原告之訴駁回。
訴訟費用由原告負擔。
    事  實
一、原告起訴主張：緣坐落玉里鎮德武段400地號土地（下稱系
    爭土地），原係訴外人曾文成所有，於民國53年間，原告楊
    玉美之先夫，亦即其餘原告之先父邱雪水與曾文成談妥以5
    包稻穀交易系爭土地，且曾文成之女即證人曾金美亦在場目
    睹。惟在辦理所有權移轉登記前，邱金水即被告等之先父因
    有資金上之需求，乃央求邱雪水將系爭土地借名登記在其名
    下，以便持以向他人辦理抵押貸款，並約定貸款還清，並將
    該抵押權登記塗銷時，即將系爭土地歸還予邱雪水（下稱系
    爭借名登記）。而邱金水於57年5月16日以系爭土地為訴外
    人楊南金設定權利價值新臺幣（下同）5,000元之抵押權登
    記。嗣邱雪水於82年間逝世，邱金水均未主動提及何時返還
    系爭土地，只有一次在原告楊玉美偕同長子邱金郎前往鄰人
    即證人謝阿嬌住處時，恰逢邱金水夫婦往謝府發放喜帖時，
    邱金水曾自承待債務還清即返還系爭土地。之後邱金水已陸
    續還清債務，並對訴外人楊南金提起塗銷抵押權登記之訴，
    並經本院以103年度花簡字第193號判決勝訴（下稱塗銷抵押
    權判決）確定，並於103年10月29日辦妥抵押權塗銷登記。
    邱金水並於106年8月8日去世，系爭土地則由被告等繼承為
    分別共有。爰依民法第179條、第541條第2項請求被告等將
    系爭土地移轉登記予原告等語。並聲明：被告4人應將系爭
    土地持分各1/4所有權，移轉登記予原告8人持分各1/8所有
    權。
二、被告則以：原告所述並非事實，倘邱金水於53年間即有資金
    需求，依常情會在取得系爭土地後立即辦理土地貸款，但直
    到57年5月9日才向楊南金借款，已經過了4年，顯與一般急
    需資金的情況不同。且由塗銷抵押權判決可知邱金水早就於
    抵押權存續期間即57年5月10日至同年12月31日償還借款完
    畢，抵押權已因借款清償而消滅。且從57年至82年間此25年
    間，因2,000元債務於7、80年間已非鉅款，而邱金水既有能
    力可購屋、養兒育女，應可輕易清償，邱雪水亦可輕易代償
    ，卻未曾要求邱金水返還土地，顯有違常情。且系爭土地所
    有權狀一直都係邱金水所持有，倘本件確有借名登記事實，
    則邱雪水應不會把權狀交給邱金水保管。就證人曾金美部分
    ，曾金美已年近90歲，何以會記得距今58年前的事，其證詞
    證明力應有疑義。另就證人謝阿嬌部分，原告並無具體說明
    是何時因要辦理何種喜事才會在謝阿嬌住處，且謝阿嬌亦非
    親自見聞，顯不可採。至若本院認（假設語，被告否認之）
    有借名登記存在，被告亦主張時效抗辯等語置辯。並聲明：
    原告之訴駁回。
三、本院之判斷：
　㈠按不動產為登記名義人所有屬常態事實，為他人借名登記者
    屬變態事實，主張借名登記者，應就該借名登記之利己事實
    ，提出符合經驗法則、論理法則之事證以資證明，始可謂已
    盡舉證責任（最高法院110年度台上字第511號民事判決可資
    參照）。
　㈡是依上開見解可知，原告主張系爭借名登記契約關係存在，
    應由其負舉證責任。而經本院於110年12月1日準備程序當庭
    向原告確認有何證據，其告以：「只有證人，沒有書面記錄
    。」（見本院卷第156頁），是本件系爭借名登記契約存在
    與否，即應以證人所述是否屬實、可信作為原告舉證及本院
    判斷之依據。
　㈢查本件證人曾金美到庭證稱：系爭土地原本是伊父親的，後
    來知道土地以5包稻穀為對價交換賣給原告的媽媽，並由原
    告的爸爸、媽媽交給伊父親並不知道土地登記謄本為何記載
    賣給邱金水，這件事是其15歲時親眼所見，但其不認識邱金
    水等語。惟查，於本院111年1月14日準備程序時，證人曾金
    美於本院詢問其姓名、年籍時，只知道自己是24年9月生，
    也不知道自己之身分證字號，則何以會清楚記得距今約58年
    前確切是何筆土地交易及是以5包稻穀為對價之細節，是其
    證言之憑信性實有可疑之處；又證人曾金美證稱不認識邱金
    水、不知道為何土地登記謄本是記載賣給邱金水，是其證詞
    亦不能作為證明邱金水、邱雪水間有借名登記法律關係存在
    之證據；況證人曾金美證稱本件交易是在其小時候大概15歲
    時看到的（即39年時），然與原告主張本件借名登記及曾文
    成、邱雪水土地交易係發生在約53年間（證人曾金美29歲時
    ），竟有14年之差距，是其所見應非本件原告主張系爭借名
    登記之狀況。準此，證人曾金美之證詞既有諸多疑義，自無
    法作為原告主張之佐證。
　㈣次查證人謝阿嬌到庭證稱：就系爭土地原本是曾文成的、後
    來由曾文成登記賣給邱金水、是以5包稻穀為對價交易給邱
    雪水等情節，都沒有親自看到，都是聽原告等人重複講了好
    幾年，才知道有這些事情。103年時邱金水到我家送喜帖，
    有聊天式的講他女兒104年間要嫁到台東，並說女兒嫁後，
    會把土地還給他們。在場的人還有有楊玉美、邱金水的太太
    ，當時是坐在客廳講，但我不曉得他們講的是哪一塊土地，
    我只知道楊玉美、邱金水都有很多土地，也不知道97年間楊
    玉美有贈與土地給邱金水等語。是由上揭證言觀之，證人謝
    阿嬌雖有聽聞邱金水與楊玉美等人間說要還土地之對話，然
    該對話中並未提及是否就係系爭土地，也未提及邱金水與楊
    玉美間係因何法律關係而有返還土地之必要；且證人謝阿嬌
    亦自承對於曾文成、邱金水、邱雪水間之關係都是聽原告等
    人重複說了好幾年，並沒有親自見聞相關狀況，是其證詞亦
    不能作為邱金水與邱雪水間確有系爭借名登記關係存在之證
    據。
　㈤準此，系爭借名登記關係存在之事實，既應由原告舉證，已
    如前述，然原告所聲請傳喚之證人曾金美、謝阿嬌之證詞，
    皆無法證明系爭借名登記關係存在，且原告於本院言詞辯論
    終結前，復無提出其他證據以實其說，是揆諸前開見解，應
    認原告就其主張未盡舉證責任而不可採。
四、綜上所述，原告依民法第541條第2項、第179條請求如其聲
    明所示，為無理由，應予駁回。
五、本件事證已臻明確，兩造其餘攻擊、防禦方法及舉證，核與
    判決結果不生影響，爰不逐一論列，附此敘明。
六、訴訟費用負擔之依據：民事訴訟法第78條。
中　　華　　民　　國　　111 　年　　3 　　月　　18　　日
                  民事第二庭  審判長法　官  李可文　
　　　　　　　　　                  法　官  鍾志雄
　　　　　　　　　　　　　　　　　　法　官  蔡培元
以上正本係照原本作成。
如對本判決上訴，須於判決送達後20日內向本院提出上訴狀。
如委任律師提起上訴者，應一併繳納上訴審裁判費。
中　　華　　民　　國　　111 　年　　3 　　月　　18　　日
                    　　            書記官　謝佩真